臺灣屏東地方法院民事判決　　　　　　　 94年度訴字第102號
原　　　　告　丁○○
訴 訟 代理人　孔福平律師
被　　　　告　甲○○
兼訴訟代理人　丙○○
被　　　　告　乙○○
訴 訟 代理人　戊○○
上列當事人間請求分割共有物事件，本院於民國96年4 月18日言
詞辯論終結，判決如下：
    主    文
兩造共有坐落屏東縣竹田鄉○○段一七六地號土地，地目旱，面
積二千零四十一平方公尺，依下列方法分割：如附圖一〈分割方
案（三）〉所示編號176-Ａ部分土地，面積六百八十平方公尺，
分歸被告甲○○取得；如附圖一〈分割方案（三）〉所示編號17
6-Ｂ部分土地，面積一千三百六十一平方公尺，分歸原告、被告
丙○○及被告乙○○分別按應有部分十六分之八、十六分之七及
十六分之一之比例維持共有。
訴訟費用由被告甲○○負擔三分之一，被告丙○○負擔二十四分
之七，被告乙○○負擔二十四分之一，餘由原告負擔。
    事實及理由
一、原告起訴主張：坐落屏東縣竹田鄉○○段176 地號土地，地
    目旱，面積2,041 平方公尺（下稱系爭土地）為兩造所共有
    ，其中原告丁○○之應有部分為3 分之1 ；被告甲○○之應
    有部分為3 分之1 ；被告丙○○之應有部分為24分之7 ；被
    告乙○○之應有部分為24分之1 。兩造間就系爭土地並無不
    分割之約定，復無法達成分割協議，且系爭土地亦無不能分
    割之情形，爰依法訴請法院准予裁判分割，並以如附圖一〈
    分割方案（一）〉所示之分割方案來分割等語。並聲明：請
    求分割系爭土地。
二、被告丙○○、甲○○則均以：願意分割，希望分成4 筆，避
    免產生糾紛，但若無法按照上開方式分割，則希望以如附圖
    一〈分割方案（三）〉所示之分割方案來分割等語，資為抗
    辯；被告乙○○則以：願意分割，但為避免以後產生糾紛，
    希望可以將其應有部分獨立分割出來等語置辯。
三、兩造不爭執事項：
    系爭土地為兩造所共有，共有人及應有部分分別為事實及理
    由欄第1項所示。
四、兩造爭執之事項：
    系爭土地依法可否分割？如可，又應以何方法分割？
五、按各共有人，除因物之使用目的不能分割或契約訂有不分割
    之期限者外，得隨時請求分割共有物，民法第823 條第1 項
    定有明文。經查，本件原告主張之事實，有土地登記謄本及
    現場相片等件為證（見本院卷宗第4 頁至第5 頁、第8 頁至
    第10頁），復為被告所不爭執，應堪信為真實，是依據首揭
    法律規定，原告訴請裁判分割系爭土地，於法即無不合，應
    予准許。
六、次按請求共有物之分割，應由法院依民法第824 條命為適當
    之分配，不受當事人主張之拘束，法院則應參酌當事人之聲
    明、共有物之性質、經濟效用及全體共有人利益等公平決定
    之。經查：
（一）系爭土地上如附圖二所示編號A 部分2 樓加強磚造建物為
      被告乙○○所有；編號B 部分1 樓磚造蓋瓦片建物、編號
      C 部分鐵皮遮雨棚、編號D 部分2 樓加強磚造建物及編號
      E 部分鐵皮遮雨棚均為被告甲○○所有，此外，系爭土地
      其餘部分並無建物等情，業據經本院至現場勘驗明確，並
      囑託屏東縣潮州地政事務所派員實施測量，有勘驗筆錄、
      現場簡圖及土地複丈成果圖在卷可稽（見本院卷宗第126
      頁至第128 頁、第130 頁）。
（二）按每宗耕地分割後每人所有面積未達0.25公頃者，不得分
      割。但於本條例中華民國89年1 月4 日修正施行前之共有
      耕地，得分割為單獨所有，農業發展條例第16條第1 項第
      4 款定有明文。即換言之，若分割後各共有人所有之面積
      未達0.25公頃，則於89年1 月4 日之後，方成立新共有之
      耕地，即必須保持共有，不得分割為單獨所有。經查，系
      爭土地之地目為旱，使用地類別為農牧用地，使用分區為
      特定農業區之事實，有土地登記謄本附卷可證（見本院卷
      宗第4 頁），是系爭土地即該當為農業發展條例第3 條第
      11款規定之「耕地」，分割時自應有前開法律規定之適用
      。其次，系爭土地之面積僅2,041 平方公尺，經分割後，
      各共有人所獲分配之土地面積均不能達0.25公頃，且本件
      被告甲○○於88年4 月29日因繼承之故，即成為系爭土地
      之共有人，而原告丁○○本擁有系爭土地之應有部分3 分
      之2 ，卻於93年4 月27日方以買賣為原因，同時將系爭土
      地之應有部分24分之7 及24分之1 分別移轉登記予被告丙○○及被告乙○○乙節，有土地登記謄本、土地登記申請
      書及買賣所有權移轉契約書等件在卷可稽（見本院卷宗第
      4 頁至第5 頁、第161 頁至第166 頁），應堪信為真實，
      是依據上開法律規定，原告丁○○及被告丙○○、乙○○
      係於89年1 月4 日之後，即遲至93年4 月27日方就系爭土
      地成立新共有，故於系爭土地分割時，依據前開法律，上
      開3 人就新增共有之部分必須保持共有，至於被告甲○○
      可獲分配之部分即不受上開法律規定之限制。
（三）本件原告主張應以如附圖一〈分割方案（一）〉所示之分
      割方案分割等語，但被告甲○○、丙○○則辯稱：若無法
      分為4 筆，希望採用如附圖一〈分割方案（三）〉所示之
      分割方案來分割等語，此外，被告乙○○亦辯稱：希望分
      成4 筆等語。經查，將如附圖一〈分割方案（三）〉所示
      之分割方案及附圖二即系爭土地之現狀對照觀之，可知若
      被告甲○○分配到如附圖一〈分割方案（三）〉所示編號
      176A部分之土地，其擁有之地上物均不會受到影響，可以
      留存，進而能發揮經濟上最大效益。其次，如前所述，原
      告丁○○及被告丙○○、乙○○就分割得獲分配之土地必
      須維持共有，是將如附圖一〈分割方案（三）〉所示編號
      176B部分之土地分配與前揭3 人按現應有部分之比例保持
      共有，當可謂適法，故如附圖一〈分割方案（三）〉所示
      之分割方案應屬妥適。至於上開原告或被告乙○○所提出
      之分割方案，均與法尚有未合，難認有據。綜上，可知如
      附圖一〈分割方案（三）〉所示之方案，無論從適法性或
      最大經濟效益之發揮等觀點來看，均為最適合之分割方案
      ，自得以採為分割方案。從而，本院審酌前揭各點因素及
      兩造各自之應有部分比例面積，認以如附圖一〈分割方案
      （三）〉所示之分割方法較為允當，爰判決如主文第1項
      所示。
七、本件事證已臻明確，兩造其餘攻擊防禦及舉證，經核與本件
    判決結果無影響，爰不加以一一論擬，附此敘明。
八、據上論結，原告之訴為有理由，依民事訴訟法第385 條第1
    項前段、第80條之1 、第85條第1 項，判決如主文。
中　　華　　民　　國　　96　　年　　4　　月　　30　　日
            　民事第一庭　審判長法  官  徐美麗
                                法  官  邱玉汝
                                法  官  葉力旗
正本係照原本作成。
如不服本判決，應於收受送達後20日內向本院提出上訴書狀，其
未表明上訴理由者，應於提出上訴後20日內向本院補提理由書狀
（均須按他造當事人之人數附繕本）
                                書記官　李勝群
中　　華　　民　　國　　96　　年　　4　　月　　30　　日
